【裁判字號】    97,易,150
【裁判日期】    970627
【裁判案由】    詐欺
【裁判全文】
臺灣板橋地方法院刑事判決               97年度易字第150號
公  訴  人  臺灣板橋地方法院檢察署檢察官
被      告  丙○○
選任辯護人  廖國訓律師
上列被告因詐欺案件，經檢察官提起公訴（96年度偵字第29388
號），本院判決如下：
    主  文
丙○○無罪。
    理  由
一、公訴意旨略以：被告丙○○於民國95年10月間某日，得知告
    訴人日日營造有限公司承攬臺北縣永和市○○路109 巷7 號
    工地興建工程，需尋求保險人訂立營造綜合保險契約，竟基
    於意圖為自己不法所有之犯意，先允諾為告訴人公司向兆豐
    產物保險股份有限公司（下稱兆豐產險公司）針對上開保險
    契約詢價，明知上開保險契約保險費係新台幣（下同）31,8
    00元，仍於95年年底某日，向告訴人公司人員甲○○與乙○○佯稱上開保險契約保險費報價係57,000元等語，致乙○○
    陷於錯誤，於96年2 月間某日，在臺北縣林口鄉○○○路○
    段20巷25弄6 號3 樓告訴人公司林口辦公室內，交付現金57
    ,000 元 予被告。嗣因被告遲未交付上開保險契約及保險費
    收據，經告訴人公司向兆豐產險公司三重分公司查詢，始知
    上情。因認被告涉有刑法第339 條第1 項之詐欺取財罪嫌。
二、公訴意旨認被告涉有前揭罪嫌，係以：(1)被告於偵查中之供
    述；(2)證人即告訴人公司人員甲○○、乙○○於偵查中之證
    述；(3)證人即兆豐產險公司三重分公司業務鄭明杰於偵查中
    之證述；(4)兆豐產險公司營造綜合保險單1 份等證據資料，
    為其主要論斷之依據。訊據被告堅決否認有何公訴人所指之
    詐欺取財犯行，辯稱：我與告訴人公司人員甲○○是多年朋
    友，乙○○則是這一、二年透過甲○○才認識。我於案發當
    時是告訴人公司的前揭工地主任，甲○○委託我去投保，我
    在95年11月有去兆豐產險公司接洽，在同月該保險公司就報
    價31 ,800 元，同年12月14日保單正式成立，甲○○當時說
    工地周轉金有問題，保險公司一直向我催收保費，但一直到
    隔年2 月份我向甲○○要錢時，他仍說現在不方便，請我幫
    忙代墊，所以我才在隔年2 月間以我中國信託銀行的信用卡
    刷保費27,030元，這是因為保險公司業務員鄭明杰有退佣金
    ，所以才算我便宜一點。後來甲○○在隔年4 月某日，在永
    和市○○路我們二人搭計程車時，他在車上當場將現金2 萬
    7 千或8 千元還給我。保險公司當初報價時，我就有跟甲○○說保費是31,800元，所以他當時就已經知道了，我從頭到
    尾都沒有和乙○○接觸，她並沒有交付現金57,000元給我，
    卷附付款簽回單上所載「丙○○簽收」之文字並不是我寫的
    ，我沒有在上面寫過任何字，其上「丙○○」的印章是我在
    95年10月擔任乙○○向銀行貸款的保證人時，由乙○○他們
    所刻的，但是在該借貸對保結束後，他們並沒有將該章交給
    我等語。
三、按「犯罪事實應依證據認定之，無證據不得認定犯罪事實」
    、「不能證明被告犯罪者，應諭知無罪之判決」，刑事訴訟
    法第154 條第2 項、第301 條第1 項分別定有明文。申言之
    ，犯罪事實之認定應憑證據，如未能發現相當證據，或證據
    不足以證明，自不能以推測或擬制之方法，作為裁判基礎（
    最高法院40年台上字第86號判例意旨參照）；且認定犯罪事
    實所憑之證據，雖不以直接證據為限，間接證據亦包括在內
    ，然而無論直接證據或間接證據，其為訴訟上之證明，須於
    通常一般之人均不致有所懷疑，而得確信其為真實之程度者
    ，始得據為有罪之認定，倘其證明尚未達到此一程度，而有
    合理之懷疑存在而無從使事實審法院得有罪之確信時，即應
    由法院為諭知被告無罪之判決（最高法院76年台上字第4986
    號判例意旨參照）。再者，檢察官對於起訴之犯罪事實，仍
    應負提出證據及說服之實質舉證責任。倘其所提出之證據，
    不足為被告有罪之積極證明，或其指出證明之方法，無從說
    服法院以形成被告有罪之心證，基於無罪推定之原則，自應
    為被告無罪判決之諭知（參照最高法院92年台上字第128 號
    判例意旨）。
四、經查：
  (一)證人甲○○、乙○○於偵查及本院審裡時固均證稱其等確有
    交付被告現金57,000元作為前揭保費之支付，然嗣後其等方
    得知保費僅需31,800元，因而指稱被告確有詐欺取財云云。
    惟查，證人乙○○於本件案發後之96年7 月18日曾以告訴人
    公司代表人之身分，寄發存證信函給被告，要求被告就本件
    保險事宜提出合理說明，否則將對被告提出告訴，此有存證
    信函影本1 份在卷可稽（參見偵查卷第8 、9 頁），足見證
    人乙○○雖非本件告訴人之身分，但參以其既曾代表告訴人
    公司寄發上述信函給被告，足見其之證述當無非係以使被告
    受刑事追訴處罰為目的；而證人甲○○則為證人乙○○之夫
    ，二人本即容有相互偏袒之嫌，依其證詞，其又係親自交付
    金錢給被告之人，與本件當係具有直接利害關係，是其與證
    人乙○○之證述是否與事實相符，猶須調查其他證據以資補
    強審認，尚難僅憑其等二人之片面指述，即遽認被告確有其
    等二人所指詐欺取財之犯罪事實。
  (二)觀諸卷附告訴人所提出之付款簽回單所載（參見偵查卷第5
    頁），其上固有載明受款人為兆豐產險公司，原開支票票面
    金額為57,000元，後改為現金支付，並由丙○○簽收等之文
    意，惟被告否認上開文字為其所記載，證人甲○○、乙○○
    於本院審理時亦均證稱上開文字並非被告所載，而係證人乙○○所記載（但該簽回單下方註記之「工程保險費」之文字
    則係證人甲○○所載）等語（參見本院審判筆錄第8 、16頁
    ），足見被告並無在上開簽回單上親載其名表示簽收現金57
    ,000 元 之行為。又觀諸上開簽回單上固蓋有「丙○○」之
    印文1 枚，且被告固坦承該枚印文與其於95年10月14日擔任
    證人乙○○之保證人向臺灣土地銀行借款時，在該次借款之
    存摺存款融資契約上所蓋之「丙○○」印文係屬相符，此亦
    有該融資契約影本1 份在卷可佐（參見偵查卷第16頁），然
    被告否認該印文係其所親蓋，並辯稱其於前揭借貸對保時所
    蓋之印章乃係由乙○○夫妻所刻，對保後乙○○夫妻並未將
    該印章交付給其等語。衡諸一般經驗，擔任銀行貸款之保證
    人者，其於銀行對保時所使用之印章，並非必然係其個人原
    所持有之印章，亦有相當可能係由借款人或代為承辦人員所
    代刻，則被告辯稱上開印章係由乙○○夫妻所刻，對保後並
    未交給其等語，自難謂必屬無稽。是倘該印章仍在乙○○夫
    妻處，其等自可輕易在上開簽回單上蓋印而形成「丙○○」
    之印文1 枚，故僅憑此印文1 枚，仍難遽認確係被告所親蓋
    ，進而認定被告確有收受現金57,000元。再者，倘若被告真
    有在上開簽回單上親蓋「丙○○」之印文1 枚，理論上自無
    不致不欲親自簽名，蓋簽名實屬簡易之事，自無拒而不簽之
    理，此參以被告於上開借貸擔任保證人時亦均有簽名及蓋章
    即明。然上開簽回單上「丙○○」之簽名竟由證人乙○○代
    而為之，僅「丙○○」之印文始為被告所親蓋，實與常情有
    所不合。至針對上開疑問，證人甲○○及乙○○於本院審理
    時固均證稱：當時有請被告簽名，被告不要，他說大家是朋
    友，難道不能信任他嗎云云（參見本院審判筆錄第10、18頁
    ）；然證人甲○○於偵查中則係證稱：我請被告簽名，但被
    告說那個章和對保的章是一樣的云云（參見偵查卷第24頁）
    ，顯然前後證述有所不一，則被告是否確有親蓋上開「丙○○」之印文，進而收受現金57,000元，益徵甚有疑問，自不
    得逕執該簽回單為被告不利之認定。
  (三)前揭保險契約生效日期係自95年12月14日起（至96年12月30
    日止），此有兆豐產物營造綜合保險單影本1 份附卷為憑（
    參見偵查卷第6 頁）；而證人即兆豐產險公司承辦業務員鄭
    明杰於偵查中證稱：依我們公司規定，工程方面的保險要在
    一個月內處理完畢，當時保費有延期，我有向被告催收過，
    被告是在96年2 月時以刷卡付保險費等語（參見偵查卷第32
    頁）。可知前揭保險契約既係在95年12月14日起即生效，告
    訴人公司如真無拖延繳付保費之意，自應在締約當時或其後
    一個月內儘速將保費交付被告代繳為是，然依告訴人公司所
    提出之所謂原先作為支付保費所用之卷附支票影本1 份（參
    見偵查卷第4 頁），其發票日係記載96年2 月17日，顯然對
    於保費之繳交已有所延宕，故證人鄭明杰亦始會向被告催收
    ，則被告辯稱：因我向甲○○要錢，甲○○說不方便，叫我
    先代墊，我才會以信用卡刷卡繳費等情，亦難認即屬子虛。
    故告訴人公司既容有拖延繳費之情形，則證人乙○○夫妻是
    否確有所謂交付現金57,000元給被告之事實，更非無疑。
  (四)查本件被告確有代告訴人公司向兆豐產險公司投保，此為告
    訴人公司具狀所是認，並有前揭保險單1 份在卷可按。故被
    告既已代告訴人公司投保，有關該保險之保費究係若干，日
    後必將為告訴人公司所知悉，實難有隱瞞之可能，被告又何
    須冒險為此等日後必將遭告訴人公司所識破之詐欺犯行？況
    衡以被告於95年10月間既願意擔任乙○○之前揭貸款之保證
    人，且觀諸卷附臺北縣工務局97年3 月3 日北工施字第0970
    099464號函所附之前揭工地現場之照片所示（參見本院卷第
    35頁上方照片），被告於前揭工地開工時亦係工地負責人，
    足見被告與甲○○之交情自屬匪淺，其又何須僅貪圖上開保
    險費之微薄差額25,200元（即57,000元－31,800元＝25,200
    元），即蓄意對告訴人公司施以詐術，其之犯罪動機顯令人
    不解。復從另一角度思之，被告嗣後確因前揭借貸擔任保證
    人之事，以及不滿甲○○捨棄原配，另結新歡乙○○乙事，
    而與其等二人關係有所生變，此除為被告所陳明外，並經證
    人乙○○於本院審理時證述在卷（參見本院審判筆錄第19頁
    ），則甲○○、乙○○二人自不無因此挾怨報復被告之合理
    可能，是本件告訴人公司依其等二人所指，對被告提出本件
    詐欺取財之告訴，益難遽以採信。
  (五)又告訴人公司雖具狀稱：因被告拒不交付前揭保險單收據等
    資料，故請保險公司補發保險單，經查對結果，方知保險費
    僅為31,800元云云，並提出兆豐產險公司於96年6 月27日所
    補發之前揭保險單1 份為證。然證人甲○○於偵查中則係證
    稱：我後來有向被告要保險單，但要不到，不過他有傳真一
    份給我看云云（參見偵查卷第22頁）；嗣於本院審理時則證
    稱：後來保險單傳真到公司來的時候，我看到金額才知道是
    31,800元云云（參見本院審判筆錄第7 頁）。是依證人甲○○所證，其乃係從被告所傳真之保險單獲悉保險費若干之事
    ，要非兆豐產險公司補發保險單時才得知，是告訴人公司所
    稱何時獲知遭被告所騙之說法，前後顯有歧異，則事實上真
    否有所謂遭被告所騙之事，益徵有疑。嗣證人甲○○於本院
    審理時證稱：我看到被告傳真來的保險單上的保險費是31,8
    00元，我有問被告為何金額是如此，他說差額是要給他們上
    面經理的佣金云云（同上開審判筆錄參見），然查本件保險
    費之金額既僅有31,800元，則所謂之差額即高達25,200元，
    衡情實難想像佣金竟可與保險費金額幾近同額，故此種說法
    顯然無從取信於人，則被告竟會對證人甲○○為如此無知之
    陳述，亦實屬鮮見，自難遽認甲○○所證乙節為真。故被告
    究竟有無向乙○○夫妻訛稱保險費係57,000元，進而收取現
    金57,000元，仍在在甚有可疑。
五、綜上所述，被告究否確有詐欺取財之犯行，尚無足夠之證據
    予以證明，本院認為仍存有合理之懷疑，猶未到達確信其為
    真實之程度，自不能遽認被告確有被訴之犯行。此外，檢察
    官復未提出其他積極證據，資以證明被告確有其所指之犯行
    ，揆諸首揭法律規定與說明，既無足夠證據確信公訴意旨之
    指述為真實，不能證明被告犯罪，本院自應為被告無罪判決
    之諭知。
據上論斷，應依刑事訴訟法第301 條第1 項，判決如主文。
本案經檢察官楊展庚到庭執行職務。
中    華    民    國    97    年    6     月    27    日
                  刑事第十二庭 審判長法  官  戴嘉清
                                     法  官  林晏鵬
                                     法  官  陳信旗
以上正本證明與原本無異。
如不服本判決，應於判決送達後10日內向本院提出上訴狀。
                                     書記官  陳昭綾
中    華    民    國    97    年    6     月    30    日


司法院資訊處製作；財團法人民間司法改革基金會備份。
